臺灣彰化地方法院刑事判決　　　　　　　100年度訴字第357號
公　訴　人　臺灣彰化地方法院檢察署檢察官
被　　　告　李世昌
選任辯護人　陳益軒律師
上列被告因違反毒品危害防制條例等案件，經檢察官提起公訴（
100 年度偵字第1116號），本院判決如下：
    主  文
李世昌販賣第一級毒品，累犯，處有期徒刑拾伍年捌月，未扣案
販賣第一級毒品所得新臺幣壹仟元沒收，全部或一部不能沒收時
，以其財產抵償之，未扣案之行動電話壹支（含所插用0000
000000號SIM 卡）沒收，如全部或一部不能沒收，追徵其
價額；又幫助施用第二級毒品，累犯，處有期徒刑肆月。應執行
有期徒刑拾伍年拾月，未扣案販賣第一級毒品所得新臺幣壹仟元
沒收，全部或一部不能沒收時，以其財產抵償之，未扣案之行動
電話壹支（含所插用0000000000號SIM 卡）沒收，如
全部或一部不能沒收，追徵其價額。
其餘被訴部分無罪。
    犯罪事實
一、李世昌曾因違反麻醉藥品管理條例案件，經臺灣高雄地方法
    院以82年度易字第4559號判決判處有期徒刑7 月，上訴後經
    臺灣高等法院高雄分院以82年度上易字第1778號判決駁回上
    訴而確定（第1 案）；另因肅清煙毒條例案件，經本院以82
    年度訴字第1247號判決判處有期徒刑3 年2 月，上訴後經臺
    灣高等法院臺中分院以83年度上訴字第893 號判決駁回上訴
    而確定（第2 案）；又因違反麻醉藥品管理條例案件，經本
    院以82年度訴字第2273號判決判處有期徒刑4 月確定（第3
    案）；另因竊盜案件，經本院以84年度訴緝字第18號判決判
    處有期徒刑2 年10月確定（第4 案）；另因竊盜案件，經臺
    灣臺中地方法院以85年度訴字第1370號判決判處有期徒刑4
    年7 月，上訴後經臺灣高等法院臺中分院以85年度上訴字第
    2453號判決改判處有期徒刑3 年6 月確定（第5 案）；又因
    違反槍砲彈藥刀械管制條例案件，經臺灣臺中地方法院以85
    年度訴字第385 號判決，上訴後臺灣高等法院臺中分院以85
    年度上訴字第1224號判決判處有期徒刑7 月確定（第6 案）
    。上開第2 案、第3 案經臺灣高等法院臺中分院以84年度聲
    字第777 號裁定定應執行刑為有期徒刑3 年4 月；第4 案、
    第5 案、第6 案經臺灣高等法院臺中分院以86年度聲字第
    671 號裁定定應執行刑為有期徒刑6 年2 月，分別與第1 案
    接續執行，嗣於92年1 月21 日 假釋出監。於假釋期間又犯
    攜帶凶器竊盜罪及竊盜罪，經臺灣南投地方法院以93年度易
    字第302 號判決分別判處有期徒刑10月、7 月，應執行有期
    徒刑1 年4 月，上訴後經臺灣高等法院臺中分院以93年度上
    易字第1145號判決駁回上訴而確定，與撤銷假釋後之殘刑接
    續執行，並依中華民國九十六年罪犯減刑條例減刑後，甫於
    99年8 月8 日縮短刑期執行完畢。詎李世昌仍不知悔改，明
    知海洛因、甲基安非他命分別為毒品危害防制條例所定之第
    一、二級毒品，不得持有、施用、販賣，竟仍：
  (一)意圖營利，於99年11月14日中午12時39分許，以持用之門號
    0000000000號行動電話與陳庭崧持用之門號0000000000號行
    動電話聯繫後，於同日中午12時50分許，在其彰化縣花壇鄉
    ○○村○○街115 號住處，以新臺幣（下同）1000元之價格
    ，販賣第一級毒品海洛因1 包予陳庭崧施用。
  (二)於99年12月16日晚上9 時27分、30分許，陳重振以持用之門
    號0000000000號行動電話與李世昌持用之門號0000000000號
    行動電話聯繫，相約見面，見面後陳重振請李世昌代其購買
    欲供己施用之第二級毒品甲基安非他命，李世昌即基於幫助
    陳重振施用第二級毒品甲基安非他命之犯意，於同日晚上10
    時許，在彰化縣員林鎮某處，向姓名年籍不詳綽號「阿郎」
    之藥頭購買，價值1000元之第二級毒品甲基安非他命1 包，
    並墊付毒品款項，旋將該包甲基安非他命交予陳重振施用，
    以此方式幫助陳重振施用第二級毒品。
二、嗣經警於100 年1 月26日上午8 時15分許，在彰化縣花壇鄉
    ○○路○段384 號之加油站前，拘提李世昌，並在其身上扣
    得NOKIA 牌行動電話1 支（序號：000000000000000 ，含門
    號0000000000號SIM 卡1 枚）及HUGIGA牌行動電話1 支（序
    號：000000000000000 ，含門號0000000000號SIM 卡1 枚）
    。
三、案經彰化縣警察局彰化分局報告臺灣彰化地方法院檢察署檢
    察官偵查起訴。
    理  由
壹、證據能力之審酌：
一、按「被告以外之人於審判外之言詞或書面陳述，除法律有規
    定者外，不得作為證據。」刑事訴訟法第159 條第1 項定有
    明文。再按「被告以外之人於審判外之陳述，雖不符前4 條
    之規定，而經當事人於審判程序同意作為證據，法院審酌該
    言詞陳述或書面陳述作成時之情況，認為適當者，亦得為證
    據。當事人、代理人或辯護人於法院調查證據時，知有第
    159 條第1 項不得為證據之情形，而未於言詞辯論終結前聲
    明異議者，視為有前項之同意。」刑事訴訟法第159 條之5
    亦規定甚明。證人陳重振於警詢中之陳述，屬被告以外之人
    於審判外之言詞陳述，經被告及辯護人聲明異議，揆諸前揭
    法條意旨，不得做為證據。
二、證人陳庭崧、陳重振於偵訊中之證詞，亦屬被告以外之人於
    審判外之陳述，依刑事訴訟法第159 條第1 項之規定，本不
    得做為證據。惟按被告以外之人於偵查中向檢察官所為之陳
    述，除顯有不可信之情況者外，得為證據，刑事訴訟法第
    159 條之1 第2 項定有明文。上開陳述均係在檢察官前所做
    成，並均有具結擔保其陳述之正確性，並無何顯不可信之情
    況，依前開法條意旨，自得做為證據。
三、本件卷內所附相關通訊監察譯文，均係依通訊監察書所進行
    之合法通訊監察，符合通訊保障及監察法之法定程式，係屬
    合法取得之證據。且被告及辯護人亦未爭執前揭通訊監察譯
    文有非法取得或與實際通話不符之情形，則上開監聽譯文自
    亦得為證據。
四、按被告之自白，非出於強暴、脅迫、利誘、詐欺、疲勞訊問
    、違法羈押或其他不正之方法，且與事實相符者，得為證據
    ，刑事訴訟法第156 條第1 項定有明文。查被告於100 年1
    月27日之警詢中雖自白其曾於99年11月14中午12時50分許「
    撥」1000元之海洛因與陳庭崧等語，惟被告辯稱其當時毒癮
    發作，極為疲勞，該部分自白係疲勞訊問所得，應無證據能
    力等語。經本院勘驗此部分警詢錄影光碟，發現被告時常閉
    眼趴在桌面上、打呵欠、揉眼睛，明顯精神不濟，警員詢問
    時還需不時拍打被告提醒其回答問題，最後乾脆取1 顆檳榔
    給被告吃以助其提神等情，有勘驗筆錄在卷可稽（見本院卷
    第72頁至第75頁背面），足見被告當時確實處於疲勞狀態，
    此部分之自白乃屬疲勞訊問所得，揆諸前揭法條，並無證據
    能力。
五、按被告以外之人於檢察事務官、司法警察官或司法警察調查
    中所為之陳述，與審判中不符時，其先前之陳述具有較可信
    之特別情況，且為證明犯罪事實存否所必要者，得為證據，
    刑事訴訟法第159 條之2 定有明文。而所謂「較有可信之特
    別情況」，應就前後陳述時之各種外部情況進行比較，以資
    決定何者外部情況具有可信性，所稱之「外部情況」，一般
    應考量：(1) 證人作證時間之間隔：即證人之陳述是否係在
    記憶猶新之情況直接作成；(2) 有意識的迴避：即證人先前
    陳述時若被告未在場，證人直接面對詢問警員所為陳述應較
    為坦然；(3) 受外力干擾：即證人單獨面對司法警察（官）
    所為之陳述，程度上較少會受到強暴、脅迫、詐欺、利誘或
    收買等外力之影響，其陳述應較趨於真實；(4) 事後串謀：
    即證人對警察描述其所目睹情形，因較無時間或動機去編造
    事實，客觀上亦較難認與被告間有勾串情事，其陳述具有較
    可信性；(5) 警詢時有無辯護人、代理人或親友在場：如有
    上開親誼之人在場，自可期待證人為自由從容之陳述，其證
    言之可信度自較高；(6) 警詢所製作之筆錄記載是否完整：
    如上開筆錄對於犯罪之構成要件、犯罪態樣、加重減輕事由
    或起訴合法要件等事實或情況，均詳實記載完整，自可推定
    證人之陳述與事實較為相近，而可信為真實。故證人之陳述
    係在上開特別可信之情況下所為，則虛偽陳述之危險性不高
    ，雖係審判外之陳述，或未經被告反對詰問、對質，仍得承
    認其有證據能力（臺灣高等法院臺中分院99年度上更( 一)
    字第86號判決參照）。查證人陳庭崧於警詢中之陳述與在本
    院審判中之陳述不符，本院審酌上開證人於警詢中之證述距
    案發日較近，當時記憶自較深刻，可立即反應所知，不致因
    時隔日久而遺忘案情；且較無來自被告同庭在場之壓力而出
    於虛偽不實之指證或事後串謀而故為迴護被告之機會，揆諸
    上開說明，上開證人於警詢中所為之證述，客觀上應具有較
    可信之特別情況，並為證明本案犯罪事實存否所必要，依上
    揭規定，自有證據能力。
六、本件所引其他證據，公訴人、被告及辯護人均不爭執證據能
    力，亦無違法取得或其他不得做為證據之事由，均有證據能
    力，合先敘明。
貳、有罪部分：
一、訊據被告李世昌對如犯罪事實欄一(二)所示之犯行坦承不諱，
    另坦認曾於犯罪事實欄一(一)所示時間、地點交付海洛因與陳
    庭崧，然矢口否認有何販賣第一級毒品之犯行，並辯稱：陳
    庭崧之部分，其係與陳庭崧各出1000元合資購買海洛因，由
    其負責下車向藥頭購買後交與陳庭崧，並非販賣。惟查：
  (一)被告於99年11月14日中午12時39分許，以持用之門號000000
    0000號行動電話與陳庭崧持用之門號0000000000號行動電話
    聯繫後，於同日中午12時50分許，在其彰化縣花壇鄉○○村
    ○○街115 號住處，以新臺幣（下同）1000元之價格，販賣
    第一級毒品海洛因1 包予陳庭崧施用等情，業據證人陳庭崧
    於警詢中證述明確（見警卷第22頁背面），並有通訊監察譯
    文在卷可稽（見警卷第22頁背面）。被告雖辯稱其當日係與
    證人陳庭崧合資購買，並非販賣。證人陳庭崧於本院審理中
    亦附和其詞，改稱係與被告合資購買云云（見本院卷第103
    頁至第106 頁）。然證人陳庭崧於警詢中證稱係向被告購買
    ，業如前述，另證人陳庭崧於偵訊中雖改稱被告並未收取其
    交付之1000元，但仍堅稱其向被告購買海洛因（見偵卷第66
    頁）。被告於偵訊中則辯稱：陳庭崧知道其購買2000元之海
    洛因要自己施用，所以要向其撥1000元之海洛因，其便撥一
    半給陳庭崧，並向陳庭崧收取1000元云云（見偵卷第58頁至
    第59頁）。渠等先前之陳述與審理中之陳述大相逕庭，彼此
    間亦不吻合，至審理中突然同時改稱合資購買，是否可採，
    顯非無疑。況販毒乃屬重罪，渠等若真係合資購買，何不坦
    白陳述？證人陳庭崧為何要故意陳述向被告購買，使被告遭
    受販毒重罪之追訴？被告又何必陳述自己曾轉讓海洛因與證
    人陳庭崧？足見渠等上開陳述，不足採信。參以被告與證人
    陳庭崧於99年11月14日通訊譯文內容為「（李）嗯。（陳）
    同學，一張甘有方便？我過去麻煩你一下。（李）好。（陳
    ）2 個人。（李）好。」（見警卷第22頁背面），談及1 張
    、2 個人等，顯屬毒品交易之暗語，益徵渠等確有毒品交易
    無訛。被告雖辯稱其不知道1 張是甚麼意思，是證人陳庭崧
    來之後才知道是1 千元之意，其也忘記2 個人是甚麼意思云
    云，然由譯文觀之，被告在證人陳庭崧陳述上開言語時，均
    毫不遲疑直接回答「好」，其若確實不明證人陳庭崧之意，
    不知證人陳庭崧要「麻煩」甚麼，豈有可能如此回答？足見
    其辯解係卸責之詞，不足採信。綜上所述，被告此部分犯行
    應堪認定。
  (二)被告自承於99年12月16日晚間，與證人陳重振通電話後聯絡
    見面，見面後其與證人陳重振一同前往藥頭處，由其代證人
    陳重振購買甲基安非他命讓證人陳重振施用，並先墊付款項
    等情。核與證人陳重振於偵訊及本院審理中所述相符（分見
    偵卷第52頁、本院卷第97頁背面至第100 頁），並有通訊監
    察譯文在卷可稽（見警卷第80頁），此部分犯行亦足認定。
    公訴意旨雖認被告係販賣甲基安非他命與證人陳重振，事後
    並取得HUGIGA牌行動電話機具1 支作為對價。然證人陳重振
    於本院審理中證稱當時其沒有錢還被告，該行動電話係因被
    告表示沒有手機，故其借被告使用等語（見本院卷第99頁至
    第99頁背面、第100 頁背面），是證人陳重振並無以該行動
    電話抵償欠款（即被告墊付之毒品款項）之意，至多僅係在
    返還欠款前暫借被告使用而已，公訴意旨此部分容有誤會。
  (三)綜上所述，本件事證明確，被告犯行堪以認定。
二、按以營利之意圖交付毒品，而收取對價之行為，觸犯販賣毒
    品罪；苟非基於營利之意圖，而以原價或低於原價有償轉讓
    毒品與他人，僅得以轉讓毒品罪論處；若無營利之意圖，僅
    基於幫助施用毒品者取得供施用毒品之目的，而出面代購，
    或共同合資購買並分攤價金及分受毒品，則屬應否成立施用
    毒品罪或其幫助犯之範疇，有最高法院96年度台上字第6725
    號判決可資參考。查被告如犯罪事實欄一(二)所示之犯行，僅
    係出面代證人陳重振購買毒品，依前揭判決意旨，被告此部
    分犯行僅屬幫助施用第二級毒品罪，公訴意旨認涉犯販賣第
    一級毒品罪，尚有誤會，應由本院予以變更起訴法條。核被
    告所為，係毒品危害防制條例第4 條第1 項之販賣第一級毒
    品罪、刑法第30條第1 項、毒品危害防制條例第10條第2 項
    之幫助施用第二級毒品罪。被告持有海洛因、甲基安非他命
    之犯行，應為販賣、幫助施用之高度行為所吸收，不另論罪
    。被告所犯上開2 罪，犯意各別，行為有異，應予分論併罰
    。被告有如犯罪事實欄所示之科刑及執行紀錄，有臺灣高等
    法院被告前案紀錄表在卷可稽，為累犯，其所犯各罪，除法
    定本刑為死刑、無期徒刑部分不得加重外，均應依刑法第47
    條第1 項之規定加重其刑。被告幫助陳重振施用第二級毒品
    ，此部分應依刑法第30條第2 項之規定減輕其刑。又按毒品
    危害防制條例制定之目的，係為防制毒品危害，維護國民身
    心健康，而有關販賣第一級毒品罪責部分，則處以死刑或無
    期徒刑之重刑，若未區分行為人販賣毒品之數量、目的及所
    造成之危害，一律處以死刑或無期徒刑之重刑，自非罰其所
    當罰之刑事政策之目的，亦非為阻絕毒害唯一方法；況被告
    販賣海洛因之對象、次數均非甚鉅，與對於社會危害程度重
    大之中、大盤毒販之犯罪型態亦有差異，本院認量處最低法
    定刑度均猶屬過重，有失立法本旨，顯有可憫恕之情形，是
    被告販賣第一級毒品海洛因之犯行，依刑法第59條之規定酌
    減其刑。被告所犯2 罪均有刑之加重及減輕之事由，均依法
    先加重後減之（法定刑為死刑、無期徒刑部分，僅減輕其刑
    ）。爰審酌被告明知毒品海洛因戕害國人身心健康，竟仍販
    賣之，顯見惡性非輕，又幫助陳重振購買毒品，使毒品危害
    更難禁絕，然被告販賣之金額並非甚高，及其犯罪之動機、
    目的、手段等一切情狀，分別量處如主文所示之刑，並定其
    應執行之刑。
三、按毒品危害防制條例第19條第1 項規定，犯第4 條至第9 條
    之罪者，其供犯罪所用或因犯罪所得之財物，均沒收之，如
    全部或一部不能沒收時，追徵其價額或以其財產抵償之。本
    規定所稱「追徵其價額」者，係指所沒收之物為金錢以外之
    其他財物而無法沒收時，因其實際價值不確定，應追徵其價
    額，使其繳納與原物相當之價額，並無以其財產抵償之問題
    。倘嗣後追徵其金錢價額，不得結果而須以其財產抵償者，
    要屬行政執行機關依強制執行之法律之執行問題，即無不能
    執行之情形，自毋庸諭知「或以其財產抵償之」。如不能沒
    收之沒收標的為金錢時，因價值確定，判決主文直接宣告「
    以其財產抵償之」即可，不發生追徵價額之問題，最高法院
    99年度第5 次刑事庭會議決議闡釋甚明。經查：
  (一)被告如犯罪事實欄一(一)所示販賣第一級毒品犯行，取得現金
    1000元，上開財物雖均未扣案，仍應依毒品危害防制條例第
    19條第1 項之規定宣告沒收，如全部或一部不能沒收時，應
    以其財產抵償之。
  (二)未扣案之行動電話1 支（含所插用0000000000號SIM 卡）為
    被告所有用以聯絡販賣毒品之用，業如前述，爰依毒品危害
    防制條例第19條第1 項之規定宣告沒收，如全部或一部不能
    沒收，追徵其價額。
  (三)扣案NOKIA 牌行動電話1 支（序號：000000000000000 ，含
    門號0000000000號SIM卡1枚）與本案並無關連，扣案之HUGI
    GA牌行動電話1支（序號：000000000000000，含門號000000
    0000號SIM卡1枚）僅具證物之性質，均不符合沒收之要件，
    爰均不宣告沒收，附此敘明。
參、無罪部分：
一、公訴意旨另略以：被告李世昌於100 年1 月21日晚上，在其
    彰化縣花壇鄉○○村○○街115 號住處附近之產業道路，陳
    重振駕駛之自用小客車上，將不詳數量之第二級毒品甲基安
    非他命及玻璃球吸食器交給陳重振，供陳重振以火焰燒灼使
    之產生白色煙霧狀之甲基安非他命以吸食施用1 次，而轉讓
    禁藥甲基安非他命予陳重振，因認被告涉犯藥事法第83條第
    1 項之轉讓禁藥罪。
二、按犯罪事實應依證據認定之，無證據不得認定其犯罪事實，
    刑事訴訟法第154 條第2 項定有明文。再按認定犯罪事實所
    憑之證據，雖不以直接證據為限，間接證據亦包括在內，然
    無論直接證據或間接證據，其為訴訟上之證明，須於通常一
    般之人均不致有所懷疑，而得確信其為真實之程度者，始得
    據為有罪之認定，倘其證明尚未達此一程度，而有合理之懷
    疑存在而無從使事實審法院得有罪之確信時，即應由法院為
    諭知被告無罪之判決，此觀最高法院76年台上字第4986號判
    例自明。另施用毒品者，其所稱向某人取得之供述，須補強
    證據以擔保其供述之真實性，良以施用毒品者其供述之憑信
    性本不及於一般人，況施用毒品者其供出來源，因而破獲者
    ，法律復規定得減輕其刑，其有為偵查機關誘導、或為邀輕
    典而為不實之陳述之可能，其供述之真實性自有合理之懷疑
    ，是本院一貫之見解，認施用毒品者關於其向某人取得毒品
    之供述，必須補強證據佐證，以擔保其供述之真實性，俾貫
    澈刑事訴訟無罪推定及嚴格證明之基本原則。又關於毒品施
    用者其所稱向某人取得毒品之供述，必須補強證據佐證，係
    指施用毒品者之供述縱使並無瑕疵，仍須補強證據佐證而言
    ，以擔保其供述之真實性。該所謂補強證據，必須與施用毒
    品者關於相關毒品交易之供述，具有相當程度之關聯性，且
    足使一般人對於施用毒品者之供述無合理之懷疑存在，而得
    確信其為真實，始足當之（最高法院93年度臺上字第6750號
    、94年度臺上字第2033號、98年度臺上字第3116號判決意旨
    可資參照）。
三、經查：公訴意旨認被告涉有此部分犯行，無非係以證人陳重
    振於警詢、偵訊中之證述為其論據，然證人陳重振為施用毒
    品者，其就毒品來源之供述，揆諸前揭判決意旨，亦需有補
    強證據佐證其陳述，而本件並無被告與證人陳重振相約見面
    之監聽譯文。另證人陳重振所述轉讓甲基安非他命之時間為
    100 年1 月21日，其製作警詢筆錄並驗尿係在100 年1 月26
    日，而人體施用第二級毒品甲基安非他命，可於施用後1 至
    4 天內自尿液中檢出，亦經行政院衛生署管制藥品管理局91
    年10月3 日管檢字第110436號函文釋示明確，故亦不能由驗
    尿報告佐證證人陳重振之陳述。而本件復查無其他證據可佐
    證此部分犯行，此部分難謂無合理懷疑存在，是檢察官所提
    出之證據無法使本院形成被告曾為此部分犯行之確信，依前
    揭法條及判決意旨，自應為無罪之諭知。
據上論斷，應依刑事訴訟法第299 條第1 項前段、第300 條、第
301 條第1 項，毒品危害防制條例第4 條第1 項、第10條第2 項
、第19條第1 項，刑法第11條、第30條、第47條第1 項、第59條
、第51條第5 款，判決如主文。
本案經檢察官賴志盛到庭執行職務。
中    華    民    國   100    年    5     月    25    日
                  刑事第五庭  審判長法  官  周淡怡
                                    法  官  蔡家瑜
                                    法  官  王奕勛
以上正本證明與原本無異。
如不服本判決應於收受判決後10日內向本院提出上訴書狀，並應
敘述具體理由；其未敘述上訴理由者，應於上訴期間屆滿後20日
內向本院補提理由書（均須按他造當事人之人數附繕本）「切勿
逕送上級法院」。
中    華    民    國   100    年    5     月    25    日
                                    書記官  戴國安
附錄本案論罪科刑法條全文：
毒品危害防制條例第10條
施用第一級毒品者，處 6 月以上 5 年以下有期徒刑。
施用第二級毒品者，處 3 年以下有期徒刑。